【裁判字號】    94,上易,875
【裁判日期】    950324
【裁判案由】    傷害等
【裁判全文】
臺灣高等法院高雄分院刑事判決         94年度上易字第875號
上  訴  人  臺灣高雄地方法院檢察署檢察官
上  訴  人
即  被  告  許郁慈（原名丙○○）
上  訴  人
即  被  告  甲○○
被      告  丁○○○
被      告  乙○○
上列上訴人因被告傷害等案件，不服臺灣高雄地方法院94年度易
字第1586號中華民國94年11月17日第一審判決（起訴案號：臺灣
高雄地方法院檢察署93年度偵字第15469 號），提起上訴，本院
判決如下：
    主  文
上訴駁回。
    事  實
一、許郁慈（原名丙○○）與丁○○○、甲○○、乙○○（另為
    無罪之諭知，詳如後述）為高雄縣大寮鄉○○路「香榭社區
    」住戶，因該社區孩童在公共空間嬉戲，許郁慈認影響其生
    活安寧，而許郁慈朝其住家門前花圃澆水，致濺濕公共走道
    之行為，丁○○○等人亦認有危及孩童嬉戲安全之虞，致彼
    此常生爭執。嗣丁○○○同其孫女於民國92年5 月8 日（
    聲請簡易判決處刑書誤載為同年月7 日）下午6 時15分許，
    行經許郁慈位在上開翁園路1 之15號住處前公共走道，因丁○○○認許郁慈澆花之水柱濺濕其孫女衣服，乃與許郁慈發
    生爭執，許郁慈即以雙手拉扯丁○○○頭髮，致丁○○○心
    生不悅，而基於公然侮辱之故意，在不特定之人得共見共聞
    之上開公共走道，當場辱罵許郁慈為「瘋女人」，足以貶損
    許郁慈之社會評價。適有甲○○、乙○○在旁看見許郁慈拉
    扯丁○○○頭髮之行為，為阻止事端擴大，乃上前拉開許郁
    慈、丁○○○2 人，致許郁慈心生不滿，以口欲咬甲○○之
    手，而甲○○乃加以反擊，許郁慈、甲○○乃分別基於拉扯
    互毆之傷害故意，許郁慈自甲○○後背推扯，致甲○○重心
    不穩而側仰滑倒，因而受有右上肢與左手多處抓傷之傷害，
    而許郁慈亦於拉扯中受有兩側前臂多處挫擦傷、右頭頂部挫
    傷、腹部挫傷、右手中指挫傷等傷害。
二、案經甲○○訴由高雄縣警察局林園分局移送及許郁慈訴由臺
    灣高雄地方法院檢察署檢察官偵查起訴。
    理  由
一、程序部分─
  (一)上訴人即被告甲○○（以下簡稱被告甲○○）、被告丁○○○、乙○○均爭執上訴人即被告許郁慈（以下簡稱許郁慈）
    提出之高雄縣大寮鄉調解委員會92年6 月2 日調解錄音光碟
    及譯文，係未經其等及調解委員同意之私自錄音，而不具證
    據能力。本院審酌依鄉鎮市調解條例第19條：「調解，由調
    解委員於當地鄉、鎮、市公所或其他適當之處所行之。調解
    程序，不公開之。但當事人另有約定者，不在此限。調解委
    員、列席協同調解人及經辦調解事務之人，對於調解事件，
    除已公開之事項外，應保守秘密。」之規定，及該條之立法
    意旨：「調解程序，原則不對外公開，以保護當事人之隱私
    。但當事人另有約定者，尊重其約定，可適度公開。」，因
    於調解程序行中，不僅就調解事項有所涉及，甚至可能觸及
    當事人隱私事項；則本件被告許郁慈既未經被告甲○○、丁○○○、乙○○及參與調解之調解委員事先明示同意，而自
    行就調解過程為錄音，自與上開規定及立法意旨有違。是被
    告許郁慈提出之高雄縣大寮鄉調解委員會92年6 月2 日調解
    錄音光碟及譯文，自不具證據能力。
  (二)被告許郁慈、甲○○、丁○○○、乙○○及檢察官迄本院言
    詞辯論終結前，均未爭執證人鄭重雄於警詢、檢察事務官詢
    問時之陳述，證人李秀珠、王乃玉於檢察事務官詢問之陳述
    之證據能力，或聲明異議；且鄭重雄、李秀珠、王乃玉業於
    原審到庭具結作證，並接受交互詰問，對被告許郁慈、甲○○、丁○○○、乙○○之對質、詰問權利並未剝奪；又鄭重
    雄、李秀珠、王乃玉於警詢、檢察事務官詢問時之陳述，係
    就其等目睹案發經過為陳述，員警或檢察事務官自無違反其
    等意志而為詢問之必要，應認該等陳述作成之情況並無不適
    當；再者，基於證據資料愈多，對真實之發現愈有助益之理
    念。本院認鄭重雄、李秀珠、王乃玉於警詢、檢察事務官詢
    問時之陳述，均具證據能力（至於證明力強弱，則屬另一問
    題）。
  (三)本院業予被告許郁慈、甲○○、丁○○○、乙○○就其他同
    案被告於警詢、偵訊、原審及本院之陳（證）述為辯明之機
    會（見本院卷第85頁）；且被告許郁慈、甲○○、丁○○○
    、乙○○均於原審以證人身分具結作證，並接受交互詰問，
    對其他同案被告之對質、詰問權利並未剝奪。本院審酌上情
    ，認被告許郁慈、甲○○、丁○○○、乙○○警詢、偵訊陳
    述作成之情況並無不適當之情形，復對其等行使對質、詰問
    之權利未予剝奪。是應認被告許郁慈、甲○○、丁○○○、
    乙○○於警詢、偵訊、原審及本院之陳述，對其本身或其他
    同案被告均具證據能力（至於證明力之強弱，則屬另一問題
    ）。
  (四)被告許郁慈、甲○○、丁○○○、乙○○均於原審同意被告
    丙○○、甲○○所提之診斷證明書，得作為證據（見原審易
    字卷第28、29頁）；且該等診斷證明書係由醫師依其專業知
    識所作成，該作成情況並無不適當之情形，自具證據能力。
二、認定犯罪事實所憑證據及理由─
  (一)訊據被告許郁慈、甲○○、丁○○○固坦承為鄰居關係，被
    告許郁慈坦承於上開時地與被告甲○○、丁○○○發生爭執
    ，被告丁○○○亦坦承以「瘋女人」辱罵被告許郁慈，惟均
    矢口否認有傷害或公然侮辱犯行，被告許郁慈辯稱：「伊並
    沒有傷害甲○○，是甲○○、丁○○○、乙○○共同傷害伊
    ；甲○○受傷是她自己因踹伊肚子，重心不穩摔倒才受傷的
    」云云；被告甲○○辯稱：「伊是出於勸架的意思，伊沒有
    打許郁慈」云云；被告丁○○○則辯稱：「是因許郁慈抓伊
    頭髮很痛，伊才罵她」云云。
  (二)經查：
  1.被告許郁慈與被告丁○○○、甲○○、乙○○間，前因孩童
    在公共空間嬉戲，被告許郁慈認影響其生活安寧，而被告許
    郁慈朝其住家門前花圃澆水，致濺濕公共走道之行為，被告
    丁○○○、甲○○、乙○○則認有危及孩童嬉戲安全之虞，
    致彼此常生爭執等情；業經被告許郁慈於警詢陳稱：「92年
    5 月7 日伊先生曾於自宅門前請甲○○、乙○○約束她們的
    小孩，不要在門前尖叫，以致影響到伊生活」等語在卷（見
    92發查他402 號卷第第2 頁背面），並有被告甲○○、丁○○○、乙○○所提92年10月7 日答辯狀在卷可憑（見92發查
    他402 號卷第38頁）。足認被告許郁慈、甲○○、丁○○○
    、乙○○相處本即非和睦。
  2.被告許郁慈、丁○○○於92年5 月8 日下午6 時15分許，在
    被告許郁慈位在上開翁園路1 之15號住處前公共走道，再因
    被告丁○○○之孫女遭被告許郁慈澆花之水柱濺濕衣服，而
    生爭執，被告許郁慈乃以雙手拉扯被告丁○○○頭髮，被告
    丁○○○則當場辱罵許郁慈為「瘋女人」一節；業經被告丁○○○於警詢、偵訊、原審分別陳（證）稱：「當天伊帶孫
    子散步經過許郁慈家，伊請許郁慈小心不要把水噴到伊孫子
    ，許郁慈故意用水管向伊及孫子灑水，伊向許郁慈理論，許
    郁慈用手拉伊頭髮；伊上前理論時有罵許郁慈『瘋女人』」
    （見92發查他402 號卷第第6 頁背面）、「許郁慈抓伊頭髮
    ，伊罵『瘋女人』」（見92發查他402 號卷第第10頁）、「
    因為許郁慈拉伊頭髮，把伊壓在地上，伊就罵『瘋女人』」
    （見原審易字卷第48頁）；核與證人李秀珠於偵訊、原審分
    別陳（證）稱：「當天下午小孩出來玩，丁○○○的孫女在
    許郁慈家前面跑來跑去，許郁慈就出來澆水，丁○○○覺得
    有噴到她孫女，二人就口角起來，許郁慈就拉丁○○○頭髮
    」（見92發查他402 號卷第第59頁）、「當天伊有看到許郁
    慈拉丁○○○頭髮」（見原審易字卷第62頁）等語，及證人
    王乃玉於原審證稱：「他們時常爭吵，當天伊看到丁○○○
    一直叫，看到丁○○○被許郁慈用二隻手抓住頭髮往下壓」
    等語（見原審易字卷第68頁）相符；且本案案發地點係社區
    ○○○道，此為被告許郁慈、丁○○○所不爭執，屬該社區
    住戶多數人得出入之場所，係處於不特定多數人所得共見共
    聞之狀態；又被告丁○○○對被告許郁慈所為「瘋女人」之
    言語，衡情自足以貶損被告許郁慈之社會評價，則被告丁○○○以此方式稱呼被告許郁慈，自屬侮辱行為。是足認本件
    爭執係因被告丁○○○認被告許郁慈澆花之水柱濺濕其孫女
    衣服引起，被告丁○○○則於被告許郁慈以雙手拉扯其頭髮
    時，以辱罵被告許郁慈為「瘋女人」為反擊之舉無訛。至於
    被告丁○○○於原審曾以「正當防衛」置辯，惟對拉扯頭髮
    之行為，一般人之本能係強行掙脫或以手阻擋，被告丁○○○卻以言語反擊，自與常情不符，顯難認被告丁○○○之辱
    罵行為為正當防衛。另被告許郁慈否認係因其澆花行為引起
    本件爭執，而係被告丁○○○與其夫鄭重雄蓄意挑釁，其並
    曾遭鄭重雄以水柱噴灑云云；惟被告許郁慈所稱本件爭端起
    因，與證人李秀珠、被告丁○○○所證（陳）不符，自不可
    信，且鄭重雄於警詢、原審均陳（證）稱其係因見被告丁○○○遭拉扯頭髮後，始有以水柱噴灑被告許郁慈之行為（見
    92 發 查他402 號卷第4 頁背面，原審易字卷第65頁），是
    自難認被告許郁慈此部分之指述為真，併此說明。
  3.被告甲○○見被告許郁慈有拉扯被告丁○○○頭髮之行為，
    乃與被告乙○○上前欲拉開被告許郁慈、丁○○○2 人，致
    遭被告許郁慈以口欲還咬，被告甲○○乃與被告許郁慈發生
    拉扯互毆，被告丙○○並自被告甲○○後背推扯，致被告甲○○重心不穩而側仰滑倒，受有右上肢與左手多處抓傷之傷
    害，而被告許郁慈亦於拉扯中受有兩側前臂多處挫擦傷、右
    頭頂部挫傷、腹部挫傷、右手中指挫傷等傷害等情；有被告
    甲○○所提聖若瑟醫院診斷證明書、許郁慈所提聖若珌醫院
    診斷證明書各1 紙在卷可憑（見92發查他402 號卷第12頁，
    92發查3422號卷）；且證人李秀珠於偵訊、原審分別陳（證
    ）稱：「後來甲○○過去勸架，乙○○也過去，然後他們就
    互相拉扯，拉扯途中甲○○跌倒，伊有看到甲○○手臂上有
    傷痕，腳也有扭傷」（見92發查他402 號卷第34、59頁）、
    「甲○○、乙○○有與許郁慈發生拉扯，是為了勸架」（見
    原審卷第62頁）等語，證人王乃玉於原審證稱：「許郁慈將
    丁○○○的頭髮拉得很緊，乙○○跑過去要勸架，後來甲○○也過去，一人一邊，後來剩下許郁慈與甲○○在拉扯，許
    郁慈從後面拉住甲○○，甲○○就側仰滑倒，當時草皮濕濕
    的」等語（見原審卷第68頁），及證人即被告乙○○於原審
    證稱：「後來伊站在旁邊，許郁慈與甲○○互相拉扯，伊有
    看到許郁慈推甲○○」等語明確（見原審卷第56頁）；復參
    酌被告甲○○於原審陳稱：「許郁慈作勢要咬伊的手；許郁
    慈將丁○○○頭髮一放開，就針對伊，伊二人就發生拉扯，
    伊的手臂就是被許慈抓傷的，許郁慈還從後面推伊一把，伊
    就跌倒扭傷腳」等語（見原審卷第27、60頁），及被告許郁
    慈於偵訊中陳稱：「是甲○○先來抓伊」等語（見92發查他
    402 號卷第62頁）。足認被告甲○○原是以勸架之心態欲調
    解被告許郁慈、丁○○○之糾紛，後因被告許郁慈有攻擊行
    為，乃出手反擊，致與被告許郁慈互相拉扯，被告許郁慈並
    自後推被告甲○○，致被告甲○○跌倒，而被告許郁慈、甲○○2 人均因此受有傷害無訛。
  (三)是綜上所述，被告許郁慈、甲○○、丁○○○上開辯解，均
    為圖卸刑責或避重就輕之詞，不足採信。本件事證已明，被
    告許郁慈、甲○○、丁○○○犯行均堪認定。
三、論罪及就被告許郁慈、甲○○、丁○○○部分駁回上訴之理
    由─
  (一)核被告許郁慈、甲○○所為，均係犯刑法第277 條第1 項之
    傷害罪；被告丁○○○所為，係犯同法第309 條第1 項之公
    然侮辱罪。
  (二)原判決就被告許郁慈、甲○○、丁○○○部分，認罪證明確
    ，因而適用刑法第277 條第1 項、第309 條第1 項、第41條
    第1 項、第42條第2 項，罰金罰鍰提高標準條例第1 條前段
    、第2 條之規定，並審酌爰審酌被告許郁慈、丁○○○、甲○○前均未曾受有期徒刑以上刑之宣告，有臺灣高等法院被
    告前案紀錄表在卷可參，其等僅因住宅社區之公共設施區域
    之使用問題，未能達成協議與共識，不善敦親睦鄰之道，數
    度引發口角、肢體之衝突，致傷害結果之發生，然被告丁○○○於犯後尚能坦承公然侮辱犯行，而被告許郁慈、甲○○
    於犯後猶狡詞卸責等一切情狀，就被告許郁慈、甲○○、丁○○○部分，分別量處拘役20日、拘役20日、罰金銀元300
    元，並分別諭知易科罰金及易服勞役之折算標準。經核原判
    決此部分認事用法均無不合，量刑亦屬妥適。被告許郁慈、
    甲○○均否認犯罪，提起上訴，檢察官則依被告許郁慈之聲
    請，以原判決關於被告甲○○、丁○○○部分量刑太輕，亦
    提起上訴，均為無理由，均應駁回。
四、對其他公訴事實之判斷（即被告乙○○部分）─
  (一)公訴意旨另以：被告乙○○與被告許郁慈為鄰居關係，於92
    年5 月8 日下午6 時15分許，被告丁○○○與被告許郁慈發
    生拉扯時，竟與被告丁○○○、甲○○共同基於傷害之犯意
    聯絡，互相徒手毆打，致被告許郁慈受有兩側前臂多處挫擦
    傷、右頭頂部挫傷、腹部挫傷、右手中指挫傷等傷害，因認
    被告乙○○涉有刑法第277 條第1 項之傷害罪嫌云云。
  (二)按被告未經審判證明有罪確定前，推定其為無罪；犯罪事實
    應依證據認定之，無證據不得認定犯罪事實；不能證明被告
    犯罪者，應諭知無罪之判決，刑事訴訟法第154 條第1 項、
    第2 項及第301 條第1 項分別定有明文。又刑事訴訟法上所
    謂認定犯罪事實之證據，係指足以認定被告確有犯罪行為之
    積極證據而言，該項證據自須適合於被告犯罪事實之認定，
    始得採為斷罪資料；事實之認定，應憑證據，如未能發現相
    當證據，或證據不足以證明，自不能以推測或擬制之方法，
    以為裁判基礎；而認定犯罪事實所憑之證據，雖不以直接證
    據為限，間接證據亦包括在內；然而無論直接或間接證據，
    其為訴訟上之證明，須於通常一般之人均不致有所懷疑，而
    得確信其為真實之程度者，始得據為有罪之認定；又告訴人
    之告訴，係以使被告受刑事訴追為目的，是其陳述是否與事
    實相符，仍應調查其他證據以資審認（最高法院29年上字第
    3105號、40年臺上字第86號、76年臺上字第4986號、52年臺
    上字第1300號判例參照）。
  (三)公訴人認被告乙○○涉有傷害犯嫌，係以被告許郁慈之指述
    及被告許郁慈之診斷證明書為其論據。惟訊據被告乙○○堅
    決否認有傷害犯行，辯稱：「伊當時是去勸架，勸架時有碰
    到許郁慈的手臂，但伊沒有傷害許郁慈，伊也沒有受傷」等
    語。
  (四)經查：
  1.依被告許郁慈於警詢、原審分別陳稱：「當時甲○○抓住伊
    的右手中指扭折，抓伊頭撞地上石頭3 次，丁○○○踹伊下
    半身，乙○○及鄭重雄將伊圍住」（見92發查他402 號卷第
    2 頁背面）、「乙○○有抓伊的手，還有一些人來踢伊的腳
    及下半身，伊不確定是乙○○或丁○○○」（見原審卷第54
    頁）等語。則被告許郁慈所謂被告乙○○有「圍住」、「抓
    手」之行為，究係被告乙○○為使被告許郁慈抓被告丁○○○頭髮的雙手能放開，或真如被告許郁慈所指述之傷害行為
    ，已非無疑。
  2.依證人李秀珠於原審證稱：「乙○○先過去，是過去勸架」
    等語（見原審卷第62頁），及證人王乃玉於原審證稱：「許
    郁慈將丁○○○的頭髮拉得很緊，乙○○跑過去要勸架，後
    來甲○○也過去，一人一邊，後來剩下丙○○與甲○○在拉
    扯；丁○○○與乙○○在旁邊弄他們的頭髮，乙○○在旁邊
    關心丁○○○，伊沒有看到乙○○動手打許郁慈」等語（見
    原審卷第68、69頁），並參酌被告甲○○於原審陳稱：「許
    郁慈作勢要咬伊的手；許郁慈將丁○○○頭髮一放開，就針
    對伊」等語（見原審卷第27、60頁）。顯見被告乙○○上前
    拉開被告許郁慈與丁○○○之舉動，與被告甲○○其後尚有
    與被告許郁慈拉扯之行為，二者並不相同。則在被告許郁慈
    以雙手拉扯被告丁○○○頭髮時，被告乙○○上前欲拉開其
    二人，與被告許郁慈有肢體接觸自屬合理，而於被告許郁慈
    放開被告丁○○○頭髮後，被告乙○○即停止動作，站在一
    旁觀看，自足認被告乙○○上開係為勸架之辯解，合理且可
    信。
  3.綜上所述，被告乙○○所涉本件傷害犯行，除被告許郁慈指
    訴外，並無其他積極證據可資證明；且檢察官所提出之證據
    及所指出之證明方法，亦未足以說服本院以形成被告乙○○
    傷害犯行有罪之心證，自難僅憑被告許郁慈之指述，遽認被
    告乙○○確有本件傷害犯行。此外，復查無其他積極證據足
    認被告乙○○有何傷害犯行，或與被告甲○○，或被告丁○○○有何犯意聯絡，揆諸上開說明，自應為被告乙○○無罪
    之諭知。
  (五)原判決認被告乙○○犯罪不能證明，而為被告乙○○無罪之
    諭知，經核於法並無不合。檢察官仍執前詞，指摘原判決諭
    知被告乙○○無罪為不當，自屬無據，應認檢察官之上訴為
    無理由，此部分亦應予以駁回。
五、被告丁○○○被訴傷害部分（公訴人認此部分與公然侮辱部
    分為數罪併罰關係），原審漏未裁判。自應由原審就此部分
    依法審判，併此說明。
六、適用法律：刑事訴訟法第368條。
本案經檢察官姜麗儒到庭執行職務。
中    華    民    國    95    年    3     月    24    日
                  刑事第七庭    審判長法  官  莊飛宗
                                      法  官  黃憲文
                                      法  官  曾逸誠
以上正本證明與原本無異。
不得上訴。
中    華    民    國    95    年    3     月    24    日
                                      書記官  黃富美
附錄本判決論罪科刑法條：
中華民國刑法第277 條第1 項：
傷害人之身體或健康者，處3 年以下有期徒刑、拘役或1,000 元
以下罰金。
刑法第309 條第1 項：
公然侮辱人者，處拘役或300 元以下罰金。


司法院資訊處製作；財團法人民間司法改革基金會備份。
